最高法院刑事判決　　　　　　　　　　　　　　　九十三年度台上字第二一五○號
　　上　訴　人　乙○○
　　選任辯護人　康裕成律師
　　上　訴　人　甲○○
右上訴人等因殺人等罪案件，不服台灣高等法院高雄分院中華民國九十二年十月十六
日第二審更審判決（九十二年度上重更(二)字第八號，起訴案號：台灣高雄地方法院檢
察署九十年度偵字第一七二六五號），提起上訴，本院判決如左：
    主  文
原判決關於殺人罪部分撤銷，發回台灣高等法院高雄分院。
其他上訴駁回。
    理　由
壹、撤銷部分：
本件原判決認定上訴人乙○○、甲○○兄弟二人，自民國八十九年六月間即隨其父母
遷居於高雄市○○區○○路一三五巷六弄四十號。嗣因懷疑住於同巷弄三十八號之鄰
居林良璟、林昌億兄弟家人將其機車輪胎放氣，並以污水潑灑其機車，復將煙頭丟至
其門前，又敲擊牆壁發出聲音，而為挑釁行為。且懷疑林良璟兄弟之母陳珠將其母親
之攤位車推至巷弄中央，以阻礙交通；並向鄰人訴說其等之壞話，已對林良璟兄弟及
其家人心生不滿。又於同年七、八月間，因甲○○在二樓將洗衣水往下潑灑，致與林
良璟兄弟之父林勝豐發生爭執，雙方積怨益深。上訴人等認林勝豐、陳珠二人對其等
非常不友善，乃於同年十一月間共同謀議殺害林勝豐及陳珠二人。並至高雄市楠梓區
莒光市場內某五金行購買西瓜刀四把，放置在家中，供為預備殺害林勝豐、陳珠之用
。嗣又推由甲○○於九十年五月間，在高雄市○○區○○路路旁購買武士刀一把及瓦
斯噴霧器一支，帶回家中藏放，以供預備殺害林勝豐之用，而共同持有之。嗣林昌億
於九十年八月十二日因病提前退役返家後，常將煙蒂往上訴人等家門前丟棄，且於上
訴人等在家中說話時，故意敲打牆壁發出聲音，被認為係挑釁行為。上訴人等於九十
年八月二十日經商量後，慮及其住處距警察局甚近，恐行兇時間不足，又認為林勝豐
、陳珠二人已年邁，殺之不划算。若殺死林良璟、林昌億兄弟，可令其父母遭喪子之
痛，且林良璟已有妻兒，殺之可使其妻守寡，孩子失怙，方足以洩恨；遂改變計劃，
另行起意殺害林昌億、林良璟兄弟二人。上訴人等決意後，便開始觀察林良璟兄弟之
行蹤及作息，因而得知林良璟兄弟有於夜間外出買宵夜之習慣。嗣於同年九月十三日
晚間，上訴人等見林昌億騎機車搭載林良璟外出，認時機成熟，乃先將其住處之電燈
熄滅，以為掩護；再由甲○○持武士刀，乙○○雙手分持西瓜刀及瓦斯噴霧器，躲藏
在屋內等侯林良璟、林昌億兄弟返家。而其二人明知西瓜刀、武士刀均為鋒利之兇器
，且頸部、頭部、胸部、腹部及背部均為人體之要害，如持武士刀、西瓜刀砍殺人之
前開要害部位，顯足以致人於死。竟仍共同基於殺人之犯意聯絡，於同日二十二時三
十分許，見林良璟、林昌億共乘機車返回住處對面牆邊準備停放機車之際，上訴人等
即自家中衝出，由甲○○持武士刀朝坐於後座之林良璟背部砍下，林良璟以手抵擋，
並欲搶下甲○○手中之武士刀，甲○○隨即以武士刀刺向林良璟腹部二、三刀；而乙
○○右手亦持西瓜刀朝坐在前座之林昌億頭部砍殺，因林昌億反抗，致乙○○左手所
持之瓦斯噴霧器掉落現場。乙○○見林良璟欲搶下甲○○之武士刀，遂轉身朝林良璟
頸部砍殺二、三刀，致林良璟不支倒地；惟上訴人等仍繼續砍殺林良璟，致林良璟胸
部鈍挫傷及穿刺傷、血胸、肝臟撕裂傷、橫膈膜破裂、腹部穿刺傷、頭皮撕裂傷（刀
傷）、左手第三、四手指末端指節截肢、右手臂撕裂傷及部份軟組織缺損（大片肌肉
缺損）、臉部撕裂傷（刀傷）、上背部穿刺傷、右肩刀傷及左膝刀傷等傷害，而當場
昏迷；嗣經林勝豐聞聲出門發現，速將林良璟送醫急救，始倖免於難。上訴人等見林
良璟不再掙扎，認其已死亡，又分持西瓜刀及武士刀追殺林昌億，林昌億奔逃經過後
勁南路一四一號「阿義檳榔攤」前，向老闆蔡進義呼喊：「幫我報警」等語後，又續
跑至後勁南路一四一號、一三五號間水泥地前馬路處，因體力不支而倒地。上訴人等
追上後，即分持前開刀械砍殺林昌億頭部、頸部、腹部及胸部等部位，致林昌億受有
背部刀砍傷五處、頸部刀傷一處、頭部刀砍傷八處、胸部刀傷三處、腹部刀傷一處、
右上肢刀傷四處、左上肢刀傷六處、左前臂後部刀割傷三處、腰部刀砍傷一處等利器
傷共二十九處，及左額部擦傷、左顴部擦傷、右下嘴唇擦傷、右下頰部擦傷、右前膝
部擦傷二處及左前膝部擦傷二處等傷害，經送醫急救，延至同日二十二時五十分許，
因大量出血，導致休克而不治死亡。上訴人等於行兇時，本身亦有受傷，乃回頭經後
勁南路右轉後勁西路往加昌路方向步行，欲前往高雄市楠梓區健仁醫院就醫。嗣高雄
市政府警察局楠梓分局警員吳瑞成等人據報前往案發現場處理，經民眾告知兇嫌可能
為住在林良璟兄弟家隔壁之二兄弟，且手上拿著刀，往加昌路、學專路方向逃跑等情
，已合理懷疑上訴人等為本件殺人案件之犯罪嫌疑人，吳瑞成警員等人乃往該方向沿
路查訪。嗣於同日二十三時十五分許，在高雄市○○區○○路、學專路口發現上訴人
等分持沾有血跡之西瓜刀、武士刀各一把在路邊行走，身上均留有血跡，已可確認其
二人即為民眾所指稱之兇嫌，乃上前加以盤查逮捕，並扣得其等所持沾有血跡之西瓜
刀、武士刀各一把，再至案發現場扣得前述瓦斯噴霧器一支；嗣又至上訴人等家中查
獲其等所有預備供犯罪所用之西瓜刀三把等情。因而撤銷第一審判決，改判仍依想像
競合犯及牽連犯關係從一重論處上訴人等共同殺人罪刑，固非無見。
惟查：按刑事訴訟法第九十五條第一款關於告知罪名變更程序之規定，旨在使被告得
以充分行使其訴訟防禦權，以達刑事訴訟發見真實兼及程序公正之目的。是以法院如
欲依刑事訴訟法第三百條之規定，變更起訴書所引用之法條或罪名而為判決，自應依
上開規定於審判期日前踐行告知罪名變更之程序，以使被告有適時提出辯解及防禦之
機會，方能避免突襲性裁判，而確保被告之權益。否則，如於辯論終結後，逕行變更
起訴法條而為判決，其所踐行之訴訟程序即屬違法。查本件檢察官就上訴人等未經許
可持有武士刀部分，其起訴之法條暨罪名為槍砲彈藥刀械管制條例第十四條第三項之
未經許可持有刀械罪。原判決依刑事訴訟法第三百條之規定，變更起訴法條及罪名，
改論以同條例第十五條第一款、第二款、第三款之未經許可結夥於夜間在公共場所攜
帶刀械罪。然並未依上開規定於審判期日前踐行告知罪名變更之程序，有原審訊問及
審判筆錄可稽（見原審卷第七十九頁、第一一六頁）。依上說明，其對於訴訟程序之
踐行，自屬違法。又採為判決基礎之證據資料，必須經過調查程序，以顯出於審判庭
者，始與直接審理主義相符，否則其所踐行之訴訟程序，即有違背法令。原判決採用
扣案之武士刀一把、西瓜刀四把，及瓦斯噴霧器一支，作為論罪之重要證據之一，並
於主文內將上述武士刀一把、西瓜刀四把及瓦斯噴霧器一支均宣告沒收。然並未於審
判期日將上述證物逐一提示予上訴人等，令其辨認。僅於審判筆錄內籠統記載「對扣
案證物等各有何意見？（逐一提示並令其辨識）」（見原審上重更(二)卷第一二八頁所
附審判筆錄）。依上說明，其對於訴訟程序之踐行，亦非適法。本院前次發回意旨對
此已詳加指明，乃原審仍未注意更正，致此項程序上之瑕疵依然存在，自屬可議。再
科刑時應審酌一切情狀，尤應注意刑法第五十七條各款所列事項，為科刑輕重之標準
，同法第五十七條定有明文。原判決以上訴人等犯後毫無悔意，充滿仇恨報復之心等
情狀，作為量處死刑之審酌因素之一。惟卷查乙○○於第一審所提出之刑事調查證據
及答辯狀內，已多次表示認錯懺悔之意思（見第一審卷第一三七頁至第一四五頁）。
而上訴人等於第一審審判期日最後陳述時亦均表示「知道錯了」等語（見同上卷第二
三九頁）。依渠等所述，似難謂全無悔改之意。原判決並未說明上訴人等前揭所陳何
以不足採信之理由，遽認渠等犯後毫無悔意，且充滿仇恨報復之心，而以此作為量處
極刑之審酌情狀之一，尚嫌理由不備，自不足以昭折服。以上或為上訴意旨所指摘，
或為本院得依職權調查之事項，應認原判決關於殺人部分仍有撤銷發回之原因。
貳、駁回部分：
按刑事訴訟法第三百七十六條所列各罪之案件，經第二審判決者，不得上訴於第三審
法院，法有明文。本件原審論處上訴人等刑法第二百七十一條第三項之預備殺人罪部
分，核屬刑事訴訟法第三百七十六條第一款之案件，依首開說明，既經第二審判決，
自不得上訴於第三審法院，上訴人等竟復對該部分提起上訴，顯為法所不許。其等此
部分之上訴為不合法，應予駁回。
據上論結，應依刑事訴訟法第三百九十五條前段、第三百九十七條、第四百零一條，
判決如主文。
中　　　華　　　民　　　國　　九十三　　年　　　四　　　月　　二十九　　日
                              最高法院刑事第六庭
                                  審判長法官  吳　雄　銘
                                        法官  池　啟　明
                                        法官  石　木　欽
                                        法官  郭　毓　洲
                                        法官  吳　三　龍
      右正本證明與原本無異
                                              書  記  官
中　　　華　　　民　　　國　　九十三　　年　　　五　　　月　　　四　　　日
                                                                      Ｒ
